【裁判字號】    95,上易,333
【裁判日期】    950809
【裁判案由】    詐欺
【裁判全文】
臺灣高等法院高雄分院刑事判決         95年度上易字第333號
上  訴  人  臺灣高雄地方法院檢察署檢察官
被      告  甲○○
上列上訴人因被告詐欺案件，不服臺灣高雄地方法院94年度易緝
字第154 號中華民國95年3 月22日第一審判決（起訴案號：臺灣
高雄地方法院檢察署93年度偵緝字第1158號），提起上訴，本院
判決如下：
    主  文
原判決撤銷。
甲○○連續犯詐欺取財罪，處有期徒刑陸月，如易科罰金，以銀
元參佰元即新台幣玖佰元折算壹日。
    事  實
一、緣甲○○於「全揚徵信社」任職期間，於民國91年間因為乙
    ○○處理其公公退伍俸之事，而與乙○○認識，嗣因李文倚
    、謝錦煉夫婦積欠乙○○大筆債務，乙○○乃委請甲○○代
    為處理。甲○○遂向乙○○表示李文倚夫婦人在大陸，有管
    道可以尋獲李文倚夫婦，並代為追償上開債務。乙○○乃於
    91年11月26日，與甲○○一起前往大陸廈門地區，甲○○為
    取信乙○○，遂向乙○○佯稱一自稱「盧局長」之人表示李
    文倚之女兒李雅茵在大陸東筦地區就學，乙○○信以為真後
    ，由甲○○留在大陸代為追償債務，並由乙○○提供其在大
    陸期間之生活費、交通費等開銷。詎甲○○竟基於意圖為自
    己不法所有之概括犯意，於同年12月10日，向乙○○偽稱李
    文倚在大陸地區有購置不動產，可供查封拍賣償還債務，要
    求乙○○於92年2 月10日匯款新台幣（下同）10萬元至甲○
    ○於萬通商業銀行之0-000000000000號帳戶內，之後又連續
    假藉聲請假扣押、房屋過戶需繳付稅金、契稅、印花稅等不
    實名目，使乙○○不疑有詐，而依其指示，連續匯款至其指
    定之帳戶內（明細詳如附表所示）。迄至同年11月8 日甲○
    ○逃逸無蹤，避不見面，乙○○始知受騙。
二、案經乙○○訴請臺灣高雄地方法院檢察署檢察官偵查起訴。
    理  由
壹，有罪部分：
一、訊據上訴人即被告甲○○（下稱被告）雖坦承其曾前往大陸
    協助告訴人乙○○處理李文倚夫婦積欠債務事宜，期間並有
    如告訴人所提出各種匯款等事實，惟矢口否認有何詐欺取財
    之犯行，辯稱：我是基於道義才去大陸幫乙○○處理這件事
    情，我與乙○○一起去廈門時，遇到一名「名揚」的男子，
    「名揚」跟我說他認識大陸一名「盧局長」可以查資料，此
    時，乙○○將李文倚夫妻的資料交給「名揚」，他們查出李
    文倚在大陸有購置不動產，後來乙○○匯款給「肖虹霞」（
    姓名音同），因為乙○○寫錯名字，錢被退回，所以乙○○
    才說以後把錢匯給我，由我再將錢交給「肖虹霞」，乙○○
    匯款給「肖虹霞」等人，應該就是請他們處理這件款項的事
    情，我沒有巧立名目詐騙乙○○等語。
二、經查：
  (一)上開被告獲知案外人李文倚夫婦積欠告訴人債務未清償一情
    後，即與告訴人一起至大陸廈門地區，之後告訴人便委託被
    告在大陸代為追償債務，期間告訴人因被告向其表示要聲請
    假扣押、辦理房屋過戶需繳交稅金、印花稅等，而陸續於附
    表所示之時間匯款與被告等事實，已經告訴人於原審證述明
    確，稽諸被告於原審及本院審理時亦坦言有幫告訴人到大陸
    處理上開債務事實，期間告訴人確有匯如附表所示各筆款項
    等情，復有告訴人提出之匯款單、萬通銀行存款單、高雄區
    中小企業銀行匯款回條、被告書立之切結書及被告與告訴人
    之入出境查詢紀錄等在卷為憑，足徵告訴人所指述被告代其
    在大陸處理前揭債務事宜，期間曾陸續匯款予被告等事實，
    堪可認定。
  (二)被告雖辯稱告訴人所匯如附表所示各筆款項，伊均轉交予「
    肖虹霞」用以處理前揭債務云云。惟查：被告於原審曾供述
    ：「我與乙○○去廈門，遇到名揚，名揚跟我說他認識大陸
    一名盧局長可以查資料... 他們查出李文倚在大陸有購置不
    動產」、「我記得當時是SARS期間他說若要到錢可以分給我
    錢，當時我也沒有工作做，所以才到大陸去幫他處理這件事
    ，他才會10萬元給我」、「有跟乙○○說為要把李文倚房地
    過戶，申請假扣押、稅金... 要求乙○○匯款給我」等語，
    經核被告上開供述，與告訴人於原審指述「被告說李文倚在
    大陸購置豪宅，需一些資金對李文倚作假扣押動作... 包括
    房子過戶印花稅、契稅... 等」之情節相符，足徵如附表所
    示各筆告訴人匯予被告之款項，確實是被告向告訴人表示債
    務人李文倚在大陸有購置不動產，可以聲請假扣押，及要辦
    理房屋過戶需繳契稅、印花稅等事由，告知告訴人如數匯款
    無疑。
  (三)依前項說明，被告既是以聲請假扣押、辦理過戶需繳契稅、
    印花稅等事由，叫告訴人匯款予被告，然被告迄今均未能提
    出相關事證、文件以證明上開事由為真，亦未能提出事證證
    明伊有將告訴人所匯款項轉交其所稱「肖虹霞」之人，足見
    被告所辯上情，並無證據佐憑，顯不足採。綜上論述，足徵
    被告是以上開不實名目向告訴人施詐，而使告訴人陷於錯誤
    ，如數匯款，其有不法所有之意圖，至堪認定。
三、核被告所為，係犯刑法第339 條第1 項之詐欺取財罪。被告
    先後多次犯行，時間緊接，手段相同，所犯又係構成要件相
    同之罪名，顯係基於概括之犯意為之，為連續犯，應從一重
    處斷（按被告行為後，刑法第56條連續犯之規定，業於94年
    1 月7 日修正公布刪除，並於95年7 月1 日施行，則被告之
    犯行，因行為後新法業已刪除連續犯之規定，此刪除雖非犯
    罪構成要件之變更，但顯已影響行為人刑罰之法律效果，自
    屬法律有變更，依新法第2 條第1 項規定，比較新、舊法結
    果，仍應適用較有利於被告之行為時法律即舊法論以連續犯
    ）。
四、原審未詳為推求，遽為被告無罪之諭知，實有未合。檢察官
    執上事由，指摘原判決諭知無罪判決不當，為有理由，自應
    由本院將原判決撤銷改判。審酌被告因獲告訴人之信任，委
    其處理債務，竟不知善盡受託人之責，反趁告訴人對其之信
    賴，假借各種不實名目，向告訴人詐取財物，實屬不該，及
    其所詐取之金額非少，迄今仍否認犯行，未返還告訴人分文
    等一切情狀，爰量處如主文所示之刑，並諭知易科罰金之折
    算標準（按被告行為時之刑法第41條第1 項前段規定：「犯
    最重本刑為5 年以下有期徒刑以下之刑之罪，而受6 個月以
    下有期徒刑或拘役之宣告，因身體、教育、職業、家庭之關
    係或其他正當事由，執行顯有困難者，得以1 元以上3 元以
    下折算一日，易科罰金。」又受刑人行為時之易科罰金折算
    標準，修正前罰金罰鍰提高標準條例第2 條前段（現已刪除
    ）規定，就其原定數額提高為100 倍折算1 日，則本件受刑
    人行為時之易科罰金折算標準，應以銀元300 元折算1 日，
    經折算為新臺幣後，應以新臺幣900 元折算為1 日。惟95年
    7 月1 日修正公布施行之刑法第41條第1 項前段則規定：「
    犯最重本刑為五年以下有期徒刑以下之刑之罪，而受六個月
    以下有期徒刑或拘役之宣告者，得以新臺幣一千元、二千元
    或三千元折算一日，易科罰金。」比較修正前後之易科罰金
    折算標準，以95年7 月1 日修正公布施行前之規定，較有利
    於受刑人，則依刑法第2 條第1 項前段，應適用修正前刑法
    第41條第1 項前段規定，定其折算標準，合此敘明）。
貳、不另為無罪諭知部分：
一、公訴意旨另以：被告甲○○為「全揚徵信社」之職員，緣李
    文倚、謝錦煉夫婦因積欠乙○○大筆債務而潛逃至大陸地區
    ，被告獲悉後，竟意圖為自己不法之所有，向乙○○佯稱有
    管道可以尋獲李文倚、謝錦煉，並代為追償上開債務。乙○
    ○不疑有他，於91年11月26日，偕同被告前往大陸廈門地區
    ，被告為取信乙○○，乃夥同一位姓名、年籍不詳綽號「明
    揚」之男子，假持1 紙李雅茵（李文倚之女兒）在大陸東筦
    地區之就學紀錄誆騙乙○○，乙○○信以為真，遂委託被告
    代為追償債務。嗣後被告另陸續假藉需生活費、交通費為由
    ，巧立名目詐騙乙○○陸續匯款至其指定之帳戶內，且要求
    乙○○代繳其萬通商業銀行信用卡之費用。迄於92年7 月5
    日，被告竟又向乙○○誆稱其在大陸地區出事，要求乙○○
    攜帶美金1 萬元前往澳門地區之中國大酒店，將錢交予一真
    實姓名年籍不詳自稱「陳子偉」之男子作為「買路錢」。被
    告為取得乙○○之信賴，書立1 紙切結書，將其所有門牌號
    碼高雄市○○區○○路272 巷1 弄8 號5 樓之建物提供予乙
    ○○擔保其債務，致使乙○○未察有異，持續資助被告所巧
    立名目之借貸。因認被告此部分同涉有刑法第339 條第1 項
    之詐欺取財罪嫌。
二、經查：
  (一)告訴人於偵查中曾提出1 份匯款明細表（偵緝卷第13至15頁
    ）用以說明其匯款予被告之事實，惟該匯款明細所列各筆款
    項除附表一、附表二所示各筆款項有告訴人所提出之匯款單
    13紙、存款單4 紙、送款單存根及匯款回條各1 紙在卷可資
    證明外，其餘款項已乏證據可以證明，已難憑信，先此敘明
    。
  (二)附表二所示各筆款項，除編號12、13外，其餘款項雖亦為被
    告坦承在卷，惟質之告訴人或稱是匯給被告作為生活費、交
    通費之用，或幫被告繳交信用卡費用，或稱時間太久，忘記
    了云云，則依前揭論述，被告既是受告訴人之託，留在大陸
    幫其追討債務，衡情告訴人匯款作為被告在大陸之生活費、
    交通費，乃人情之常；另告訴人代被告繳交信用卡費，衡情
    亦應是基於被告在大陸代其追討債務，無法親自繳納所致，
    故尚難以事後被告未能順利為告訴人追索得債務，即認被告
    有何施用詐術之可言。再告訴人對於所提出匯款、存款單據
    之其他用途，既尚有不能記憶之情形，是亦無從據以認定被
    告實施何種詐術？告訴人又如何陷於錯誤並交付何種金錢款
    項？至編號12、13所示2 筆款項，既經被告否認有領取上該
    款項，稽諸卷附該2 筆款項之匯款回條及匯款申請書之記載
    ，該款項之收（受）款人分別是「肖紅峽」、「江瓊嬌」，
    並非被告，而告訴人又無其他證據足以證明該2 筆款項確由
    被告所收受，故尚難僅憑告訴人片面之指述，即為不利於被
    告之認定。
  (三)公訴意旨所指：被告為取信乙○○，乃夥同一位姓名、年籍
    不詳綽號「明揚」之男子，假持1 紙李雅茵（李文倚之女兒
    ）在大陸東筦地區之就學紀錄誆騙乙○○，以取信乙○○云
    云，亦是以告訴人之指述為憑，然告訴人於原審已澄清陳稱
    ：被告有說要拿給我看，但都沒有之語（原審卷第85頁），
    故此部分指述已然無據，亦不足為不利於被告之認定。
  (四)另告訴人指稱：「一名『陳子偉』之人在大陸來找我，說因
    為甲○○與一名『阿川』之人被大陸公安抓走，需要美金1
    萬元的買路費，所以我把錢交給『陳子偉』。」；「被告說
    他被大陸公安抓走，請『大陸台商會的會長』幫他作保」等
    語，所述各情均經被告否認屬實，而其中「陳子偉」、「阿
    川」、「大陸台商會會長」等是否果有其人，即告訴人指訴
    之真假，依卷內證據實無從查知，自不得僅憑告訴人單方面
    之指訴，即推論被告涉有詐欺取財犯行。
三、綜上論述，告訴人所匯如附表二所示各筆款項予被告，告訴
    人或稱是被告在大陸所需之生活費、交通費，或代被告繳交
    信用卡費用，或稱不知其用途云云，故尚難以僅憑告訴人片
    面之指述，即為不利於被告之認定。此外，復查無其他證據
    足以證明被告收受告訴人所匯如附表二所示各筆款項，有何
    詐欺之犯行，本應為無罪之諭知，然因公訴人認此部分與前
    揭論罪部分有連續犯之裁判上一罪關係，故不另為無罪判決
    之宣告，併此敘明。
據上論結，應依刑事訴訟法第369 條第1 項前段、第364 條、第
299 條第1 項前段，刑法第2 條第1 項、第339 條第1 項、修正
前刑法第56條、第41條第1 項前段，修正前罰金罰鍰提高標準條
例第1 條前段、第2 條，現行法規所定貨幣單位折算新台幣條例
第2 條，判決如主文。
本案經檢察官姜麗儒到庭執行職務。
中    華    民    國    95    年    8     月    9     日
                  刑事第七庭    審判長法  官  莊飛宗
                                      法  官  曾逸誠
                                      法  官  黃三友
以上正本證明與原本無異。
不得上訴。
中    華    民    國    95    年    8     月    10    日
                                      書記官  黃玉珠
附表一
┌──┬────┬──────┬────┐
│編號│匯款時間│匯 款 金 額 │ 用  途 │
├──┼────┼──────┼────┤
│ 1  │92.02.10│     100,000│        │
├──┼────┼──────┼────┤
│ 2  │92.04.07│      80,000│ 假扣押 │
├──┼────┼──────┼────┤
│ 3  │92.06.25│   美金1,988│ 稅  金 │
├──┼────┼──────┼────┤
│ 4  │92.09.29│   美金5,000│過戶費用│
├──┼────┼──────┼────┤
│ 5  │92.11.04│   美金5,000│ 印花稅 │
├──┼────┼──────┼────┤
│ 6  │92.11.05│   美金2,600│ 契  稅 │
└──┴────┴──────┴────┘
附表二
┌──┬────┬──────┬────┐
│編號│匯款時間│匯 款 金 額 │ 用  途 │
├──┼────┼──────┼────┤
│ 1  │92.06.06│      40,000│ 信用卡 │
├──┼────┼──────┼────┤
│ 2  │92.06.11│       7,500│ 信用卡 │
├──┼────┼──────┼────┤
│ 3  │92.06.18│       2,000│ 信用卡 │
├──┼────┼──────┼────┤
│ 4  │92.06.18│     美金836│ 生活費 │
├──┼────┼──────┼────┤
│ 5  │92.07.22│      20,000│ 不記得 │
├──┼────┼──────┼────┤
│ 6  │92.07.25│     美金800│ 生活費 │
├──┼────┼──────┼────┤
│ 7  │92.07.31│      10,000│ 不記得 │
├──┼────┼──────┼────┤
│ 8  │92.08.12│     美金550│ 生活費 │
├──┼────┼──────┼────┤
│ 9  │92.08.22│   美金1,000│ 不記得 │
├──┼────┼──────┼────┤
│ 10 │92.08.27│   美金1,400│ 不記得 │
├──┼────┼──────┼────┤
│ 11 │92.10.20│   美金1,900│ 生活費 │
├──┼────┼──────┼────┤
│ 12 │92.05.07│      50,000│        │
├──┼────┼──────┼────┤
│ 13 │92.06.09│   美金1,440│        │
└──┴────┴──────┴────┘
附錄本件判決論罪科刑法條：
刑法第339條第1項
意圖為自己或第三人不法之所有，以詐術使人將本人或第三人之
物交付者，處5 年以下有期徒刑、拘役或科或併科1,000 元以下
罰金。


司法院資訊處製作；財團法人民間司法改革基金會備份。
